【裁判字號】    90,訴,325
【裁判日期】    900529
【裁判案由】    違反台灣地區與大陸地區人民關係條例
【裁判全文】
臺灣臺中地方法院刑事判決                            九十年度訴字第三二五號
    公  訴  人  臺灣臺中地方法院檢察署檢察官
    被      告  甲○○
    選任辯護人  賴銘耀
右列被告因違反台灣地區與大陸地區人民關係條例等案件，經檢察官提起公訴（八十
九年度偵字第一七八一五號、九十年度偵字第七九五號），本院判決如左：
    主  文
甲○○共同連續行使明知為不實之事項，而使公務員登載於職務上所掌之公文書，足
以生損害於公眾，處有期徒刑陸月，如易科罰金，以佰元折算壹日。
    事  實
一、乙○○（民國○○○年○○月○○○日生，本件同案被告，已先行審結）係大陸
    地區人民，明知大陸地區人民非經台灣地區主管機關許可，不得進入台灣地區，
    卻為達入境台灣地區以非法工作之目的，適有其湖南省籍同鄉成年女子饒樂群，
    因先前即曾有以假結婚入境台灣地區從事非法工作之經驗，並向乙○○表示可代
    為介紹，二人乃與台灣地區男子甲○○、及真實姓名、年籍與住居所均不詳綽號
    「文哥」之成年男子基於共同之犯意聯絡。先由該綽號「文哥」之男子表示可提
    供在台之工作機會，並指派甲○○於八十九年六月十八日自桃園中正國際機場搭
    機出境至大陸地區；再由甲○○與乙○○共同於八十九年七月五日，在雙方均欠
    缺結婚真義之情形下，向大陸湖南省民政廳辦理結婚登記手續。甲○○旋於翌日
    即返台，復藉財團法人海峽交流基金會之認證程序，取得大陸地區湖南省公證處
    所製發之「結婚公證書」及「財團法人海峽交流基金會證明書」（均未扣案），
    使乙○○取得形式上甲○○配偶之地位。其後其等皆明知該結婚因欠缺真意而為
    無效婚姻，仍推由甲○○於八十九年七月廿日，持其國民身分證及上開結婚公證
    書等資料，前往台中市西屯區戶政事務所，填具「結婚登記申請書」、「換領國
    民身分證申請書」，申請辦理結婚之戶籍登記及甲○○國民身分證配偶欄之變更
    登記，致使不知情之該管承辦戶籍登記之公務員，將該不實之事項，登載於職務
    上所掌之戶籍登記簿等文件（即戶籍登記簿、戶口名簿與甲○○之國民身分證上
    逐─記載其配偶為大陸地區女子乙○○），足以生損害於戶政機關對戶籍管理之
    正確性。甲○○復基於同一偽造文書之犯意，於同日再持前開公務員登載不實之
    戶籍謄本等公文書行使，並以配偶來台探親名義，填具「大陸地區人民進入臺彎
    地區保證書」，向轄區派出所申請，取得證明後，連同甲○○之國民身分證、戶
    籍謄本等資料，另填具「大陸地區人民進入臺彎地區旅行證申請書」，向內政部
    警政署入出境管理局，以探親為由，申請大陸地區女子乙○○入境來臺，使該管
    公務員不知有偽，而予審查後核准發給八九入出字第三三六一○五四六號之「中
    華民國臺灣地區旅行證」一枚，且該「中華民國臺灣地區旅行證」公文書上登載
    有「探親」之不實事項，致乙○○得以探親名義作掩飾，行使該不實登載之文書
    ，於八十九年九月二十六日與饒樂群共同搭機進入臺灣地區，足生損害於戶政機
    關對戶籍管理及警政機關對大陸地區人民入出境台灣地區管理之正確性。嗣乙○
    ○入境臺灣後，發現並非如綽號「文哥」男子先前所言至其所經營之酒店上班工
    作，而係賣淫接客，始知遭受詐騙，乃於八十九年十月二十七日上午十一時五十
    分許，至臺中市警察局第三分局自首前開與甲○○假結婚並藉以入境台灣地區之
    事實而查悉上情。
二、案經臺中市警察局第三分局報請臺灣台中地方法院檢察署檢察官偵查起訴。
    理  由
一、右揭事實，業據被告甲○○於本院審理時供承不諱，核與同案被告乙○○於警訊
    及偵、審中所供述之情節相符，此外復有結婚公證書、財團法人海峽交流基金會
    證明書、換領國民身分證申請書、結婚登記申請書、大陸地區人民進入台灣地區
    旅行證申請書影本、大陸地區人民進入台灣地區保證書影本、被告與乙○○之結
    婚戶籍謄本、中華民國台灣地區旅行證影本各一件及被告、乙○○與饒樂群之出
    入境紀錄查詢報表各一紙附卷足資佐證。被告於本院審理中之自白核與事實相符
    ，應堪採信，本件事證明確，被告犯行洵堪認定。
二、按中華民國憲法第四條明文規定：「中華民國領土，依其固有之疆域，非經國民
    大會之決議，不得變更之。」，而國民大會亦未曾為變更領土之決議。又中華民
    國憲法增修條文第十一條復規定：「自由地區與大陸地區間人民權利義務關係及
    其他事務之處理，得以法律為特別之規定。」，且臺灣地區與大陸地區人民關係
    條例第二條第二款更指明：「大陸地區：指台灣地區以外之中華民國領土。」，
    揭示大陸地區仍屬我中華民國之領土；該條例第七十五條復規定：「在大陸地區
或在大陸船艦、航空器內犯罪，雖在大陸地區曾受處罰，仍得依法處斷。但得免
    其刑之全部或一部之執行。」，據此，大陸地區現在雖因事實上之障礙，為我國
    主權所不及，但在大陸地區犯罪，仍應受我國法律之處罰，即明示大陸地區猶屬
    我國領域，並未對其放棄主權，自不得將將法權因事實上之障礙所不及、與領域
    外之地混為一談。依上開見解，中華民國台灣地區人民在大陸地區之法律行為，
    應依中華民國法律規範，參諸我民法第七十二條：「法律行為有背於公共秩序或
    善良風俗者，無效。」、第八十七條：「表意人與相對人通謀而為虛偽意思表示
    者，無效。」等規定，是台灣地區人民在大陸地區假結婚係無效。又按臺灣地區
    人民與大陸地區人民結婚之方式及其他要件，依行為地之規定，臺灣地區與大陸
    地區人民關係條例第五十二條第一項定有明文。而大陸地區現施行之中華人民共
    和國民法通則第五十八條第一項第四款規定：「惡意串通，損害國家、集體或第
    三人利益之行為無效。」，依此說明可知在大陸地區假結婚亦屬無效。查本件被
    告甲○○係在臺灣地區設有戶籍之臺灣地區人民，同案被告乙○○則為大陸地區
    人民，其二人在大陸地區湖南省結婚，依上開規定其結婚之要件，如依我國法律
    規定係無效，即依臺灣地區與大陸地區人民關係條例第五十二條第一項規定而須
    依行為地即大陸地區之法律規定時，因其二人雖曾為結婚登記，實則彼等並無結
    婚之合意，而係出於饒樂群、綽號「文哥」男子、被告與乙○○等之共謀，其目
    的在於使乙○○得以申請來臺非法工作，已如前所述，則被告甲○○與同案被告
    乙○○間結婚之行為，乃係惡意串通之行為，揆諸大陸地區上開法律規定，亦應
    屬無效。
三、再按大陸地區人民非經主管機關許可，不得進入臺灣地區，臺灣地區與大陸地區
    人民關係條例第十條第一項定有明文，而大陸地區人民，其父母、配偶或子女在
    臺灣地區設有戶籍者，得申請進入臺灣探親，大陸地區人民進入臺灣地區許可辦
    法第三條第一項第三款亦規定甚明，同案被告乙○○係大陸人民，為得依上開規
    定入境臺灣地區之目的，竟與被告甲○○虛偽辦理結婚，並以此為由申請來臺，
    非但其結婚無效，且其等係以徒具合法外觀形式之結婚，藉以規避對大陸地區人
    民進入臺灣地區之管制，是核被告所為，係犯刑法第二百十六條、第二百十四條
    之行使使公務員登載不實文書罪。被告就前揭之犯行與饒樂群、綽號「文哥」之
    男子及同案被告乙○○，互有犯意聯絡與行為分擔，為共同正犯。又被告所共犯
    使公務員登載不實之低度行為，為行使之高度行為所吸收，不另論罪。被告等先
    後二次行使使公務員登載不實犯行，時間緊接，手段相若，犯罪構成要件相同，
    顯基於概括之犯意反覆為之，應依連續犯之規定以一罪論，並依法加重其刑。爰
    審酌被告之品行、本件犯罪之動機、目的、手段、所生危害及犯後態度等一切情
    狀，量處如主文所示之刑。又按被告本件行為後，刑法第四十一條業經總統於九
    十年一月十日公布修正，同年一月十二日生效，將修正前原規定「犯最重本刑為
    三年以下有期徒刑以下之刑之罪，而受六月以下有期徒刑或拘役之宣告，因身體
    、教育、職業或家庭之關係，執行顯有困難者，得以一元以上三元以下折算一日
    ，易科罰金。」公布修正為「犯最重本刑為五年以下有期徒刑以下之刑之罪，而
    受六個月以下有期徒刑或拘役之宣告，因身體、教育、職業、家庭之關係或其他
    正當事由，執行顯有困難者，得以一元以上三元以下折算一日，易科罰金。但確
    因不執行所宣告之刑，難收矯正之效，或難以維持法秩序者，不在此限。併合處
    罰之數罪，均有前項情形，其應執行之刑逾六月者，亦同。」比較修正前、後條
    文規定之結果，以修正後之規定有利於被告，自應依刑法第二條第一項前段之規
    定，適用裁判時之法律即修正後之刑法第四十一條第一項前段之規定，就被告所
    處如主文所示之刑，併諭知易科罰金之折算標準。
四、公訴意旨另以：被告甲○○前揭填具「大陸地區人民進入台灣地區旅行證申請書
    」並檢同「大陸地區人民進入台灣地區保證書」、身分證、戶籍謄本等資料，向
    境管局以配偶來台探親為由，申請大陸地區女子即同案被告乙○○入境，致境管
    局該管公務員不知有偽，而於上開旅行證申請書之公文書上記載「探親」等不實
    之事項，而發給大陸地區女子乙○○之入境許可證，並致同案被告乙○○得入境
    台灣地區，認被告就此部分所為，係另與同案乙○○等共同違反台灣地區與大陸
    地區人民關係條例第十五條第一項規定，而涉犯有同條例第七十九條第一項之非
    法使大陸地區人民進入台灣地區罪，並認被告所犯此部分之罪與前揭經論罪科刑
    之部分具牽連犯之裁判上一罪關係。惟查：
  (一)大陸地區人民非經主管機關許可，不得進入臺灣地區，其許可辦法，由有關主管
    機關擬訂，報請行政院核定後發布之，臺灣地區與大陸地區人民關係條例第十條
    第一項、第三項定有明文。而上開有關主管機關內政部乃依據該法律授權，訂定
    大陸地區人民進入臺灣地區許可辦法（以下簡稱許可辦法），作為許可大陸地區
    人民申請進入臺灣地區之準則。依據該許可辦法第三條第一項規定：大陸地區人
    民，其父母、配偶或子女在臺灣地區設有戶籍者，得申請進入臺灣地區探親。從
    而，大陸地區人民若以探親為由申請進入臺灣地區時，須與該申請進入臺灣地區
    之大陸地區人民間，具有一定之親屬關係者始足當之，此已如前所論述。
  (二)又大陸地區人民申請進入臺灣地區，應具備旅行證申請書、大陸地區居民身分證
    、其他證照或足資證明身分文件影本及保證書等文件，其在大陸地區者，得由其
    在臺灣地區親屬向境管局提出申請後，由境管局辦理之（許可辦法第十三條、第
    十四條第三款參照）。又境管局對於大陸地區人民申請進入臺灣地區而有許可辦
    法第十七條所列各款情形之一者，得不予許可（許可辦法第十七條第一項）。再
    者，大陸地區人民申請進入臺灣地區，所檢附大陸地區製作之文書，主管機關得
    要求當事人送由行政院設立或指定之機構或委託之民間團體驗證（許可辦法第十
    九條）。又大陸地區人民經許可進入臺灣地區者，由境管局發給其委託之在臺親
    屬旅行證影本，旅行證正本則送香港中華旅行社轉發申請人（同辦法第二十一條
    參照）。由上開許可辦法之規定可知，大陸地區人民若以探親為由申請進入臺灣
    地區時，須檢具上開文件委託其在臺親屬，向主管機關內政部所屬之境管局申請
    許可，境管局對於上開申請為許可與否之決定，自得本其職權而為審查，除審查
    該申請案件應備之文件是否齊全、有無按規定程序辦理（形式審查）外，並得審
    查該申請案件是否有許可辦法第十七條第一項所列各款情形之一，及該申請之大
    陸地區人民與被申請探親之臺灣地區人民間是否具備一定親屬關係（實質審查）
    ，此從上開許可辦法第十九條規定，主管機關對於該申請案中所檢附大陸地區製
    作之文書（如親屬關係證明書）得要求送請驗證一節，即可知之。
  (三)查本件被告甲○○檢具前揭旅行證申請書、保證書、身分證、戶籍登記簿謄本等
    應備之文件，以配偶來台探親為由，向境管局提出大陸地區女子即同案被告乙○
    ○入境許可之申請，其中被告甲○○與乙○○之婚姻因不具結婚之真意而無效，
    雖如前述，然被告甲○○檢具前揭文件申請大陸地區女子乙○○入境許可，縱獲
    境管局核發來台旅行證，致大陸地區女子乙○○因而來台，因被告係依合法之申
    請程序提出申請同案被告乙○○來台、並經境管局形式及實質審查後而獲准，其
    所為與台灣地區與大陸地區人民關係條例第十五條第一款所禁止者，係不得使大
    陸地區人民「非法」進入台灣地區之要件不符，並無同法第七十九條處罰規定之
    適用。至大陸女子以假結婚之方式申請核准入境，此乃內政部警政署入出境管理
    局應否撤銷核准之問題，亦不能執此認為本件係未經申請許可入境，自難論以臺
    灣地區與大陸地區人民關係條例第七十九條第一項之罪責。是此部分之行為應屬
    不罰，又不能證明被告犯罪，原應為無罪之判決，惟公訴人以此部分與被告所犯
    前開有罪部分有方法、結果之牽連關係，在審判上不可分，爰不另為無罪之諭知
    。
據上論斷，應依刑事訴訟法第二百九十九條第一項前段，刑法第二十八條、第五十六
條、第二百十六條、第二百十四條、第二條第一項前段、修正後刑法第四十一條第一
項前段，罰金罰鍰提高標準條例第一條前段、第二條，判決如主文。
中      華      民      國      九十      年      五    月    二十九    日
                臺灣臺中地方法院刑事第三庭
                                            法  官  張  智  雄
右正本證明與原本無異。
如不服本判決，應於判決送達後十日內向本院提出上訴狀，上訴於臺灣高等法院臺中
分院( 須附繕本 )。
                                             書記官
中      華      民      國      九十      年      五    月    三十一    日
附錄論罪法條：
刑法第二百十六條
行使第二百十條至第二百十五條之文書者，依偽造、變造文書或登載不實事項或使登
載不實事項之規定處斷。
刑法第二百十四條
明知為不實之事項，而使公務員登載於職務上所掌之公文書，足以生損害於公眾或他
人者，處三年以下有期徒刑、拘役或五百元以下罰金。


司法院資訊處製作；財團法人民間司法改革基金會備份。
